【裁判字號】    98,簡上,84
【裁判日期】    981022
【裁判案由】    清償借款
【裁判全文】
臺灣高雄地方法院民事判決              98年度簡上字第84號
上  訴  人  甲○○
訴訟代理人  丁○○○
被上訴人    萬泰商業銀行股份有限公司
法定代理人  戊○○
訴訟代理人  乙○○
            丙○○
上列當事人間清償借款事件，上訴人對於民國97年11月28日本院
97年度雄簡字第5701號第一審判決提起上訴，本院於民國98年10
月8 日言詞辯論終結，判決如下：
    主  文
原判決關於命上訴人給付超過新台幣萬元及自97年5 月1 日起
至清償日止按年息20% 計算之利息部分，暨該部分假執行之宣告
及訴訟費用之裁判均廢棄。
上開廢棄部分，被上訴人在第一審之訴駁回。
第一、二審訴訟費用由被上訴人負擔八分之七，餘由上訴人負擔
。
    事實及理由
壹、程序部分：
    按當事人之法定代理人代理權消滅者，應由有代理權之人承
    受訴訟，民事訴訟法第170 條定有明文。查被上訴人法定代
    理人於本案繫屬之初原為周榮生，嗣於本院第二審訴訟進行
    過程中變更為戊○○，且據其具狀聲明承受訴訟，經核與上
    揭條文規定相符，應予准許。
貳、實體部分：
  一、被上訴人起訴主張：上訴人於民國93年4 月8 日與被上訴
      人簽訂GEORGE＆MARY現金卡貸款契約書（以下稱系爭契約
      書），並領得被上訴人所核發GEORGE＆MARY現金卡1 張（
      以下稱系爭現金卡），雙方約定借款期間自93年4 月8 日
      起至94年4 月8 日止為期1 年，且上訴人在借款期間得使
      用其所開設000000000000號活期存款帳戶，持系爭現金卡
      於新台幣（以下同）15萬元額度內，隨時透過操作已參加
      自動化服務機器跨行共用系統之自動化付款設備向被上訴
      人辦理借款。又依系爭契約書第2 條規定借款期限屆滿前
      30日內，如立約人（即上訴人）不為反對續約之意思並經
      貴行（即被上訴人）同意者，得同一內容繼續延長1 年，
      不另換約，期後每年屆期時亦同；另約定借款利息以年利
      率18.25%按日計算（系爭契約第3 條），每動用一筆借款
      須繳納費用100 元（系爭契約第4 條第1 款），並應自借
      款日起以35日為週期，每期應繳金額係還款金額加計未繳
      帳務管理費（系爭契約第6 條第1 款），如未依約於繳款
      期限繳款或借款到期或視為全部到期而未立即清償時，延
      滯期間應按年利率20% 計算利息（系爭契約第7 條）。其
      後系爭契約乃於95年6 月14日變更貸款最高額度為100 萬
      元。詎上訴人自97年4 月30日起即未依約還款，共計積欠
      26萬4574元（其中本金為25萬99 44 元），且履經被上訴
      人催討均置之不理，爰依系爭契約書之消費借貸法律關係
      請求上訴人清償上述債務，並於原審聲明：上訴人應給付
      被上訴人26萬4574元，及其中25萬9944元自97年5 月1 日
      起至清償日止按年息20% 計算之利息。
  二、上訴人則以：訴外人邱慈苓先前向伊佯稱因生病住院急須
      用錢，遂向伊借用系爭現金卡至提款機預借現金及盜刷使
      用，伊已向台灣高雄地方法院檢察署提出刑事告訴；而伊
      本人既未向被上訴人借款，自無庸返還該筆款項等語。並
      於原審聲明：判決被上訴人之訴駁回。
  三、原審審理結果判命上訴人應給付被上訴人26萬4574元，及
      其中25萬9944元自97年5 月1 日起至清償日止按年息20%
      計算之利息。茲上訴人不服提起本件上訴，除援引於原審
      所為陳述及主張外，另補述：依據系爭契約書約定內容，
      系爭信用卡應自94年4 月8 日起即告失效，又針對系爭契
      約於95年6 月14日變更貸款最高額度為100 萬元一節，乃
      係邱慈苓所盜辦，據此主張上訴人無須負責清償系爭現金
      卡所生債務等語，復於本院聲明：(1)原判決廢棄；(2)被上
      訴人第一審之訴駁回。
  四、當事人爭執及不爭執事項：
    (一)兩造不爭執事項：
      (1)兩造前於93年4 月8 日簽定系爭契約書，由被上訴人核
        發系爭現金卡予上訴人使用，雙方約定借款期間自93年
        4 月8 日起至94年4 月8 日止為期1 年，且上訴人在借
        款期間得使用其所開設000000000000號活期存款帳戶，
        持系爭現金卡於15萬元額度內，隨時操作已參加自動化
        服務機器跨行共用系統之自動化付款設備向被上訴人辦
        理借款。
      (2)依系爭契約書第2 條規定借款期限屆滿前30日內，如立
        約人（即上訴人）不為反對續約之意思並經貴行（即被
        上訴人）同意者，得同一內容繼續延長1 年，不另換約
        ，期後每年屆期時亦同。另約定借款利息以年利率18.2
        5%按日計算（系爭契約書第3 條），每動用一筆借款須
        繳納費用100 元（系爭契約書第4 條第1 款），並應自
        借款日起以35日為週期，每期應繳金額係還款金額加計
        未繳帳務管理費（系爭契約書第6 條第1 款），如未依
        約於繳款期限繳款或借款到期或視為全部到期而未立即
        清償時，延滯期間應按年利率20% 計算利息（系爭契約
        書第7 條）。
      (3)上訴人前於95年3 月4 日確有表示欲借款予邱慈苓，並
        於同日將系爭現金卡交予邱慈苓。
      (4)系爭契約書乃於95年6 月14日變更原約定內容，提高貸
        款最高額度至100 萬元。
      (5)系爭現金卡自95年3 月5 日起至97年9 月10日止，確有
        先後從事如被上訴人所提出交易紀錄一覽表（參見原審
        卷第72至74頁）所示交易，另自97年4 月30日起即未依
        約清償，共計積欠被上訴人本金26萬4574元（其中本金
        部分為25萬9944元），其後上訴人則曾向被上訴人清償
        4500元。
    (二)兩造爭執事項：
      (1)系爭契約書第2 條規定效力為何？又系爭信用卡是否確
        自94年4 月8 日起即告失效而未能繼續使用？
      (2)系爭現金卡所積欠上述款項，是否果為上訴人所借用？
  五、法院之判斷：
    (一)系爭契約書第2 條約定效力為何？又系爭信用卡是否應自
      94年4 月8 日起即告失效而未能繼續使用？
      按依照當事人一方預定用於同類契約之條款而訂定之契約
      ，為加重他方當事人責任之約定，按其情形顯失公平者，
      該部分約定無效，為民法第247 條之1 第2 款所明定。所
      謂「加重他方當事人之責任」，乃指一方預定之契約條款
      ，為他方所不及知或無磋商變更之餘地者而言，而所稱「
      按其情形顯失公平」，則係指依契約本質所生之主要權利
      義務，或按法律規定加以綜合判斷，有顯失公平之情形者
      而言。茲審諸信用卡或現金卡交易乃係由發卡銀行為持卡
      人提供「信用擔保」，使持卡人得透過簽帳或操作自動付
      款設備等較為便利之方式迅速完成交易，俟實際交易完成
      後再依契約所定期限進行結算，且其交易模式往往具備繼
      續性、累積性之特質，要與一次性之消費借貸情形迥異，
      因此銀行實務上多係由發卡銀行在契約中事先約明一定持
      卡期限（通常為1 年或數年不等），並記載倘若持卡人未
      在原定期限屆滿前相當期日通知將不予續約、且其信用條
      件經發卡銀行審核通過者，雙方即得逕依同一內容繼續延
      長持卡使用期限。經核此等契約條款乃係考量上述信用卡
      或現金卡之交易特性，兼衡持卡人之便利性與發卡銀行之
      風險評估，尚非單方面加重持卡人之責任或風險，且於簽
      約之際更已透過明顯字體告令持卡人知悉，參諸上開說明
      ，本院乃認系爭契約書第2 條規定內容依法自屬有效。準
      此，上訴人於申辦系爭現金卡後，既始終未依系爭契約書
      第2 條規定於持卡期限期滿30日前向被上訴人為反對續約
      之意思表示，嗣經被上訴人審核其信用條件認定正常後，
      遂同意由上訴人繼續持卡使用，自屬有效。況依上訴人既
      已自陳：因邱慈苓欲向其洽借款項，伊即持系爭現金卡前
      往取款之情以觀（參見台灣高雄地方法院檢察署97年度他
      字第7695號案卷第72至73頁），顯見上訴人是時亦知悉系
      爭現金卡尚處於可得使用之有效狀態，故其事後猶以系爭
      現金卡已逾使用期限而無效云云置辯，顯係臨訟卸責之詞
      ，委無足採。
    (二)系爭現金卡所積欠上述款項，是否果為上訴人所借用？
      (1)上訴人雖堅稱系爭現金卡係遭邱慈苓所盜用云云，然參
        諸上訴人前於另案刑事偵查中業已供稱：因邱慈苓要伊
        借3 萬元，因邱慈苓說提款機沒有錢、要到別家領，之
        後再用ATM 還款，伊就把系爭現金卡借給邱慈苓等語屬
        實（參見台灣高雄地方法院檢察署97年度他字第7695號
        案卷第72至73頁），且核與證人邱慈苓於原審證述其向
        上訴人借錢、上訴人則將系爭現金卡交予其使用等情大
        抵相符，再佐以上訴人暨其訴訟代理人均自承上訴人事
        後確有代邱慈苓償還被上訴人4500元等語在卷（參見另
        案97年6 月25日警詢筆錄及本院卷第200 頁），綜此堪
        認上訴人前於95年3 月4 日將系爭現金卡交予邱慈苓之
        際，確有授權邱慈苓得逕持該現金卡以其名義向被上訴
        人借款3 萬元之情無訛。至邱慈苓事後是否另以不正方
        式取得上訴人個人身分證件、繼而持向被上訴人申請提
        高貸款額度或另向其他金融機構冒名申辦信用卡，要僅
        生邱慈苓是否因此涉有刑事偽造文書或詐欺犯罪之認定
        問題，仍無礙於此部分事實之認定，合先敘明。
      (2)按消費借貸法律關係之成立，須具備：借貸意思表示
        相互一致；交付借貸物等特別要件，是當事人主張有
        金錢借貸關係存在者，自須就其發生所應具備之特別要
        件即金錢之交付及借貸意思表示互相一致等節負有舉證
        之責，若僅證明有金錢之交付，猶未證明借貸意思表示
        互相一致者，尚不能認為有金錢借貸關係存在。承前所
        述，本件上訴人既已授權邱慈苓得持系爭現金卡向被上
        訴人借款3 萬元，是其就此範圍借款因與被上訴人達成
        借貸合意，即應依法負清償責任。至被上訴人雖主張系
        爭現金卡既由上訴人交予邱慈苓使用、理當自行承擔風
        險而清償全數債務云云。然本院參諸現金卡契約固有簡
        化交易之功能，但本質上仍屬消費借貸之契約關係，要
        不得逸脫民法相關規範而任意自為解釋。況在簡化交易
        流程之同時，更應注意雙方風險之合理分配，倘得不問
        有無特殊事由（例如遭竊、盜用等），猶一昧責成原持
        卡人須就持卡期間所生消費款項負有全部清償責任，無
        異係變相加重原持卡人之交易風險，更有失事理之平。
        至原持卡人是否應負其他法律責任，則為另一問題。職
        是，在通常情形下雖可推認係原持卡人本身持卡從事借
        貸交易，惟若持卡人針對是否確為本人實施交易一節有
        所爭議時，自應回歸一般判斷標準、亦即須由借用人針
        對上述消費借貸契約特別要件負有舉證之責，方屬適法
        。準此，邱慈苓事後逾越上訴人原定授權範圍而持系爭
        現金卡陸續向被上訴人借款累積達26萬4574元（其中本
        金為25萬9944元）之情事，茲據該證人在原審中證述綦
        詳（參見原審卷第62頁），並有卷附交易紀錄一覽表可
        憑，又基於上述理由本院乃認未可徒以上訴人先前將系
        爭信用卡交予邱慈苓之舉，即率爾推認其果有概括授權
        邱慈苓得以無限制向被上訴人洽借款項之意，再
        本件始終未據被上訴人針對前開借款超過3 萬元部分是
        否果與上訴人達成消費借貸之合意一節舉證以實其說，
        揆諸前揭說明，縱令被上訴人確有先後交付款項予邱慈
        苓使用，仍不得遽謂上訴人不利之認定。
      (3)承上所述，上訴人依法應就前開借款其中3 萬元部分負
        有清償責任，又其事後雖曾向被上訴人清償4500元，然
        依卷附交易紀錄一覽表內容所示，上訴人此部分清償款
        項扣除應優先受償之利息及延滯利息後，尚未足以清償
        本金，從而被上訴人起訴請求上訴人應給付3 萬元，及
        自97年5 月1 日起至清償日止按年息20% 計算之利息部
        分為有理由，應予准許，至逾越上開部分之請求即屬無
        據，應予駁回。
  六、綜上所述，上訴人依據系爭契約書之消費借貸法律關係請
      求上訴人給付3 萬元，及自97年5 月1 日起至清償日止按
      年息20% 計算之利息部分為有理由，應予准許，逾此範圍
      外之請求則屬無據，應予駁回。原審未見及此，逕就超過
      上開應准許部分同為上訴人敗訴之判決，並依職權為假執
      行之宣告，俱有未恰。是上訴意旨就此部分指摘原判決不
      當，求予廢棄改判，為有理由。至於前開應准許部分，原
      審判命上訴人給付並依職權為假執行之宣告，核無違誤，
      故上訴意旨就此部分仍執陳詞指摘原判決不當、求予廢棄
      云云，為無理由，應駁回其此部分上訴。
  七、本件事證已臻明確，兩造其餘主張陳述及所提證據方法，
      經本院斟酌後認均不足以影響本判決結果，自無逐一詳予
      論駁之必要，併此敘明。
  八、據上論結，本件上訴為一部有理由，一部無理由，依民事
      訴訟法第436 之1 第3 項、第449 條第1 項、第450 條、
      79條，判決如主文。
中    華    民    國    98    年    10    月    22    日
                  民事第六庭  審判長法 官 楊國祥
                                    法 官 林書慧
                                    法 官 陳明呈
以上正本係照原本作成。
本判決不得抗告。
中    華    民    國    98    年    10    月    23    日
                                    書記官 劉音利


司法院資訊處製作；財團法人民間司法改革基金會備份。
